【裁判字號】    97,上訴,287
【裁判日期】    970424
【裁判案由】    殺人
【裁判全文】
臺灣高等法院刑事判決                 97年度上訴字第287號
上  訴  人
即  被  告  丙○○  SUKKA.
選任辯護人  鄭成東律師
上列上訴人因殺人案件，不服臺灣新竹地方法院96年度重訴字第
12號，中華民國96年12月26日第一審判決（起訴案號：臺灣新竹
地方法院檢察署96年度偵字第4976號），提起上訴，本院判決如
下：
    主  文
上訴駁回。
    事  實
一、丙○○（SUKKAMONKUN SATCHATHEP，綽號「阿蘇」）為申請
    來臺依親之泰國籍人士，於民國（下同）96年8月25日下午8
    時許，在新竹市○○路432號2樓工寮住處房間內，因細故與
    友人李宏（PHOCHAISRI NOPPHARAT，59年7月6日生，居留證
    字號：FC00000000，亦為申請來臺依親之泰國籍人士）發生
    爭吵，丙○○竟基於殺人之犯意，持所有尖刀1支（長約27.
    2公分、寬約5.7公分）猛力刺向李宏，1刀自李宏腹部刺進
    ，另1刀則自李宏左背部刺進（自李宏腹部刺入之傷口在右
    胸高112公分至118公分處，中線向右4公分，有一12點鐘向6
    點鐘方向之穿刺傷，表面傷口為6×3公分，合起來為6.5公
    分。刀徑由肋骨下緣，劃過肝臟中葉下緣形成3×3公分之切
    割傷，進入大網膜，切開左腎上半部，再穿過橫隔膜，形成
    14×3公分穿通口，於邊緣並有多次切割痕。刀徑進入左肋
    膜腔後於第12肋骨處形成0.4×0.2公分之穿刺口，並和左背
    高122公分、左13公分之0.3公分穿刺口相通。另一出口位於
    第11根肋骨上形成6公分切割口，並和左背高120公分至126
    公分之7×2公分穿刺口相通，綜觀整個刀徑為由右向左，由
    下朝上，由前向後，此一傷害並造成左肺塌陷，左肋膜腔積
    血1500毫升，主動脈下出血5×2公分，及腹腔積血200豪升
    ）。李宏遇剌後，伸手拉當時躺在房內休息之乙○○（丙○
    ○之妻）左褲腳表示求救，乙○○見狀趕快跑至屋外呼喊求
    救，劉美玲（丙○○之同事）聞聲趕到房內，丙○○要劉美
    玲趕快打電話報警，嗣李宏於同日下午9時17分許，緊急送
    抵馬偕紀念醫院新竹分院急救時，仍於到院前因銳器刺傷造
    成血氣胸及大出血，導致低容積性休克死亡。丙○○於委託
    劉美玲報警後，隨即偕同乙○○逃離現場準備返回泰國。俟
    於翌日下午11時04分許，在臺灣桃園機場辦理出境手續時，
    為警查獲，並在案發現場扣得丙○○所有上開尖刀1支。
二、案經李宏配偶甲○○告訴及新竹市警察局第二分局報告臺灣
    新竹地方法院檢察署檢察官相驗偵查起訴。
    理  由
壹、證據能力部分：
    按被告以外之人（包括證人、鑑定人、告訴人、被害人及共
    同被告等）於審判外之陳述雖不符刑事訴訟法第159條之1至
    之4等四條之規定，而經當事人於審判程序同意作為證據，
    法院審酌該言詞陳述或書面陳述作成時之情況，認為適當者
    ，亦得為證據；當事人、代理人或辯護人於法院調查證據時
    ，知有刑事訴訟法第159條第1項不得為證據之情形，而未於
    言詞辯論終結前聲明異議者，視為有前項之同意，同法第15
    9條之5定有明文。立法意旨在於傳聞證據未經當事人之反對
    詰問予以核實，原則上先予排除。惟若當事人已放棄反對詰
    問權，於審判程序中表明同意該等傳聞證據可作為證據；或
    於言詞辯論終結前未聲明異議，基於尊重當事人對傳聞證據
    之處分權，及證據資料愈豐富，愈有助於真實發見之理念，
    且強化言詞辯論主義，使訴訟程序得以順暢進行，上開傳聞
    證據亦均具有證據能力。查本件下列所引用之被告以外之人
    於審判外之陳述或非供述證據，因公訴人、被告及選任辯護
    人均於本院準備程序中表示無意見（見本院卷第45至46頁）
    ，且迄至言詞辯論終結前未再聲明異議，而本院審酌上開書
    證等證據資料製作時之情況，無不當取供及證明力明顯過低
    之瑕疵，認以之作為證據應屬適當，故揆諸前開規定，認前
    揭證據資料均有證據能力。
貳、認定被告丙○○犯罪所憑之證據及理由：
一、經查：
  (一)上開犯罪事實，業據上訴人即被告丙○○於警詢時、偵查中
    及原審審理時供承不諱，核與證人巴壯、劉美玲、余義恆、
    蔡義男、乙○○等人於警詢及偵查中之供述大致相符，並有
    刑案現場測繪圖4紙、新竹市警察局第二分局處理相驗案件
    初步調查報告暨報驗書1份、現場照片64張、臺灣新竹地方
    法院檢察署勘驗筆錄2份、馬偕紀念醫院乙種診斷證明書、
    相驗屍體證明書、法醫驗斷書、法務部法醫研究所解剖報告
    書、內政部警政署刑事警察局鑑驗書各1份在卷可稽（見相
    驗卷第2頁、第24頁、第29至32頁、第55頁、第74頁、第77
    至88頁、偵卷第53至55頁、第56至72頁、第78頁、第96至10
    1頁、原審卷第26至35頁、第39至40頁）。此外，復有被告
    所有供殺人所用之尖刀1支扣案可稽。
  (二)被害人李宏死亡後，經法務部法醫研究所解剖鑑定結果：關
    於解剖研判經過部分：１、醫療證據：無。２、外傷證據：
    右胸於高112公分至118 公分處，中線向右4公分，有一12點
    鐘向6點鐘方向之穿刺傷，表面傷口為6×3公分，合起來為
    6.5公分。刀徑由肋骨下緣，劃過肝臟中葉下緣形成3×3公
    分之切割傷，進入大網膜，切開左腎上半部，再穿過橫隔膜
    ，形成14×3公分穿通口，於邊緣並有多次切割痕。刀徑進
    入左肋膜腔後於第12肋骨處形成0.4×0.2公分之穿刺口，並
    和左背高122公分、左13公分之0.3公分穿刺口相通。另一出
    口位於第11根肋骨上形成6公分切割口，並和左背高120公分
    至126公分之7×2公分穿刺口相通，綜觀整個刀徑為由右向
    左，由下朝上，由前向後，此一傷害並造成左塌陷，左肋膜
    腔積血1500毫升，主動脈下出血5×2公分，及腹腔積血200
    豪升。３、肉眼觀察及人身鑑別：死者身高172公分，胸寬
    20公分，胸厚20公分。頭留黑色中長髮，外貌與所述之37歲
    相符，兩眼瞳孔為0.3公分，結合膜蒼白，口內含自然牙。
    除上述之傷害外，左耳戴有耳環，右胸於傷口上方有刮擦傷
    8公分。雙足自然下垂，雙膝有多處陳舊疤痕大達3×0.5公
    分。４、解剖觀察結果：(1)、頭部：腦重1480公克，頭皮無
    外傷；帽狀腱膜無出血；頭骨無骨折，腦膜外觀蒼白，腦間
    質無著變。腦底血管先天異常發生。顱底前、中、後窩完整
    無骨折。脊柱完整無骨折。(2)、頸部：皮下組織無異常出血
    ，舌骨及甲狀軟骨完整無骨折。咽喉無水腫。氣道暢通。各
    器官無著變，舌頭無咬痕。(3)、胸部：、心臟重350公克
    ，心包膜及心外膜平滑無黏連。冠狀動脈暢通。心肌層呈均
    勻紅棕色。心內膜光滑無贅疣。瓣膜無著變。主動脈暢通無
    阻塞。肺動脈、上、下腔靜脈及肺靜脈無著變。、胸腹腔
    ：除上述之傷害外，胸骨及鎖骨完整無骨折。、肺臟：左
    肺重150公克，右肺重500公克。兩側肋膜無黏連；除上述之
    傷害外，肺間質充血、水腫；氣管及支氣管暢通無阻塞。(4)
    、腹部：腹腔：除上述之傷害外，無其他病變存在。、
    肝臟：重1500公克，膽囊有20毫升膽汁，夾膜完整，間質呈
    紅棕色。膽道走向正常。、消化道：胃內有少量酒精味道
    之內容物；小腸及大腸外觀無著變。、腎臟：右腎重140
    公克，左腎重170公克。除上述之傷害外，間質無著變。輸
    尿管走向正常，膀胱粘膜無著變。生殖器官無著變。、胰
    臟：完整無著變。、脾臟：重70公克，外表完整，間質呈
    暗紅色。５、其他：疑似兇刀乙把，單刃，總長40.3公分，
    刃長27.2公分，刃部最寬5.7公分；關於鑑定研判經過：１
    、顯微鏡觀察結果：(1)、腦無著變。(2)、心臟含細小心肌疤
    痕。(3)、肺臟出血、塌陷。(4)、肝臟無著變。(5)、腎臟切割
    傷。(6)、新鮮血塊。２、毒物化學檢驗：詳法務部法醫研究
    所毒物化學報告（T96- 1386）。３、人身鑑別：無。４、
    解剖結果：(1)、胸部穿刺傷，合併血氣胸。(2)、多器官切割
    傷。關於死亡經過研判：造成死者之死亡原因為右胸銳器穿
    刺傷造成血氣胸及低容積性休克死亡其刺傷之形成為外力造
    成，死亡方式為他殺。另外死者之毒物學中檢出血液中之酒
    精濃度為217mg/dL，顯示死者當時為有喝酒之狀態。關於鑑
    定結果：死者李宏因銳器刺傷造成血氣胸及大出血，導致低
    容積性休克死亡。其死亡方式為他殺。
  (三)依前開鑑定結果，足認被害人李宏確因銳器刺傷造成血氣胸
    及大出血，導致低容積性休克死亡，且被害人李宏之死亡結
    果之原因，係因被告持前開尖刀1支猛力刺向李宏腹部及左
    背部刺進行為所致，已如前述。又人體之胸、腹部為人體之
    要害部位，若以銳利尖刀刺向胸、腹部，極易造成大量出血
    而導致死亡之結果，乃屬一般社會生活之常識，而被告丙○
    ○係智慮成熟之人，且於為上開行為時，並無其他原因失去
    辨識及判斷能力之情形，被告丙○○對其以銳利尖刀刺向被
    害人李宏胸、腹部，將會造成死亡結果等情，當無不知之理
    ，是被告丙○○持刀刺向被害人李宏時，即有殺人之直接故
    意。
  (四)上訴人即被告丙○○雖嗣於本院審理時翻異前詞，辯稱：當
    天因被害人李宏強求被告幫其討債，為被告所回拒，繼而引
    發衝突，並出手毆打被告且不讓被告上廁所及吃飯，被告要
    求被害人李宏離開其住處，李宏不願離去，顯屬刑法第306
    條第2項後段「受退去要求而仍滯留」之侵入住宅之行為，
    對被告已係現在不法之侵害。被害人李宏並進而一再掐住被
    告脖子，被告已被掐到躺到地上，被告一時情急，始順手拿
    起放在床頭之尖刀刺向被害人李宏，目的在排除現在不法之
    侵害，已符合正當防衛之情狀。又被告於犯行未為發覺前，
    即請證人劉美玲、巴壯報警而有自首之意，惟被告於案發後
    因驚慌失措，又因不諳本地法律程序及礙於語言難通之情況
    ，離開現場，但並非不願接受裁判之意云云，並請求傳訊證
    人即配偶乙○○證明前開正當防衛情形。惟按所謂正當防衛
    ，係指對於現在不法之侵害，出於防衛自己或他人權利之行
    為而言，此觀刑法第23條前段之規定甚明。申言之，不法侵
    害必須是「現在」。所謂「現在」侵害係指直接來臨，正在
    進行或仍在持續中之侵害。如不法侵害尚未發生，即無正當
    防衛可言（最高法院19年上字第1174號判例意旨參照）。證
    人乙○○固於本院審理時證述：「當天有看到李宏先打被告
    ，並掐他脖子，我當時有去勸導，李宏說是在開玩笑，我也
    不確定是否認真在掐被告，被告有叫我幫他這樣子，後來被
    告好像有做泰國一種動作求他這樣子；那時我有先吃藥，因
    為我有心臟病，所以當時我也沒力氣，因為李宏說在開玩笑
    ，我就去睡覺了；我要睡覺時，他們還是有在掐脖子的動作
    ，因為我也沒有什麼力氣了，我就倒下去了。我先生把刀子
    拿出來時，我沒有看到，李宏被殺時，我也沒有看到，因為
    我已經睡覺了」等語（見本院卷第85頁），堪認被害人李宏
    有出手毆打及掐被告脖子等情，惟因被害人李宏稱係開玩笑
    ，證人乙○○亦未能確定實際情形，即逕自去睡覺，被告持
    刀刺殺被害人李宏時，證人乙○○並未看到。是依證人乙○
    ○之供述，並不足以證明前開被害人李宏出手毆打或掐住被
    告脖子等情究屬朋友間玩笑互動之舉抑屬對被告不法之侵害
    。被告所辯，應屬事後畏罪卸責之詞，不足採信。
  (五)綜上，本件事證已臻明確，被告犯行洵堪認定，應予依法論
    科。
二、核被告所為，係犯刑法第271條第1項之殺人罪。原審認被告
    罪證明確，及被告丙○○於殺人犯行未被發覺前，雖有請同
    事即證人劉美玲報警，惟俟後立刻偕妻乙○○打包行李，並
    於向老闆娘借支新臺幣10,000元後隨即逃逸，嗣於翌日即96
    年8月26日23 時4分許，在臺灣桃園機場辦理出境手續時為
    警查獲，參以被告自承：當時穿藍色工作服及褲子，有沾到
    血跡，該衣服交由我太太，我太太則丟棄在桃園車站附近，
    殺人後想試試看能否逃亡成功，不用接受法律制裁等語（見
    偵卷第11頁、原審卷第10頁），可見其犯後並無自願接受裁
    判之意甚明，自無刑法第62條自首規定適用之餘地。並審酌
    被告素行尚好，竟因細故持尖刀刺向被害人之胸、腹部，而
    刀徑由肋骨下緣，劃過肝臟中葉下緣進入大網膜，切開左腎
    上半部，再穿過橫隔膜，於邊緣有多次切割痕，再進入左肋
    膜腔後於第12肋骨處形成穿刺口，並和左背高122公分、左1
    3公分之0.3公分穿刺口相通，傷口之深，足見被告下手之重
    ，手段兇殘，並因此導致被害人喪失寶貴生命，造成被害人
    家屬承受極大傷害，且未與被害人達成和解及其犯罪之動機
    、目的、手段及犯後態度等一切情狀，量處有期徒刑15年，
    又依其犯罪之性質認有褫奪公權之必要，爰依刑法第37條第
    2項之規定，併宣告褫奪公權10年，以示懲儆。並說明扣案
    之尖刀1支，為被告所有且供其犯殺人罪所用之物，爰依刑
    法第38條第1項第2款宣告沒收之。核其認事用法並無違誤，
    量刑亦稱妥適。被告上訴仍執陳詞，否認犯行，指摘原判決
    不當，為無理由，應予駁回。
據上論斷，應依刑事訴訟法第368條，判決如主文。
本案經檢察官張熙懷到庭執行職務。
中    華    民    國    97    年    4     月    24    日
                  刑事第十四庭  審判長法  官    陳志洋
                                      法  官    蔡聰明
                                      法  官    謝靜慧
以上正本證明與原本無異。
如不服本判決，應於收受送達後十日內向本院提出上訴書狀，其
未敘述上訴之理由者並得於提起上訴後十日內向本院補提理由書
（均須按他造當事人之人數附繕本）。
                                      書記官    高士童
中    華    民    國    97    年    4     月    24    日
附錄：本案論罪科刑法條全文
刑法第二百七十一條第一項：
（普通殺人罪）
殺人者，處死刑、無期徒刑或10年以上有期徒刑。
前項之未遂犯罰之。
預備犯第1項之罪者，處2年以下有期徒刑。


司法院資訊處製作；財團法人民間司法改革基金會備份。
